【裁判字號】    95,交易,45
【裁判日期】    951016
【裁判案由】    過失致死
【裁判全文】
臺灣花蓮地方法院刑事判決              95年度交易字第45號
公  訴  人  臺灣花蓮地方法院檢察署檢察官
被      告  甲○○
            乙○○
上列被告因過失致死案件，經檢察官提起公訴（95年度偵字第
3517號），本院判決如下：
    主  文
甲○○因過失致人於死，處有期徒刑陸月，如易科罰金，以銀元
佰元即新臺幣玖佰元折算壹日。
乙○○因過失致人於死，處有期徒刑玖月。
    事  實
一、甲○○於民國95年1月31日晚上8時20分許，駕駛車號Q4-561
    1號自用小客車，沿省道臺9線公路由北往南方向行駛，途經
    該公路287.3 公里處時，本應注意車前狀況，隨時採取必要
    之安全措施，而當時天候為雨，雖係夜間但有照明，路面無
    缺陷、無障礙物、視距良好，並無不能注意之情事，甲○○
    竟疏未注意，自後追撞同向行駛在前由劉蓮香所騎乘之車號
    PQO-528 號重型機車，致劉蓮香連人帶車跌落在快車道上，
    斯時甲○○本應注意汽車駕駛人，駕駛汽車肇事致人受傷或
    死亡，應即採取救護或其他必要措施，以避免傷者或死者復
    遭後方來車碾壓或撞及，而依當時情況，並無不能為必要措
    施之情事，詎甲○○竟疏未為任何示警後方來車之措施，5
    分鐘過後，適有駕照已遭吊銷之乙○○，駕駛車號7623-JB
    號自小客貨車自同向後方駛來，亦應注意車前狀況及因雨致
    視線不良時，應減速慢行，而依當時情況，並無不能注意及
    減速慢行之情事，竟疏未注意，再次撞及劉蓮香騎乘之機車
    ，並將劉蓮香往前推撞數十公尺，致劉蓮香顱內出血及左胸
    肋骨骨折經送醫後不治死亡。嗣警據報前往處理，甲○○留
    在事故現場，並向到場員警表明自己姓名，坦承肇事並接受
    裁判；而乙○○見警前來，便向警表示前揭事故非其所為，
    旋即駕車離去。
二、案經臺灣花蓮地方法院檢察署檢察官據報相驗後自動檢舉偵
    查起訴。
    理  由
壹、有關證據能力部分：
    按被告以外之人於審判外之言詞或書面陳述，除法律有規定
    者外，不得作為證據；又被告以外之人於審判外之陳述，雖
    不符前4 條之規定，而經當事人於審判程序同意作為證據，
    法院審酌該言詞陳述或書面陳述作成時之情況，認為適當者
    ，亦得為證據；當事人、代理人或辯護人於法院調查證據時
    ，知有第159條第1項不得為證據之情形，而未於言詞辯論終
    結前聲明異議者，視為有前項之同意，刑事訴訟法第159 條
    第1項、第159條之5第1項、第2 項分別定有明文。查警員林
    春陽之報告書及員警繪製之道路交通事故現場圖、道路交通
    事故調查報告表(一)、(二)、臺灣花蓮地方法院檢察署驗斷書，
    分別係由處理本案之員警及負責為被害人劉蓮香驗斷傷勢之
    法醫師（性質上為鑑定證人），依其所見而為之紀錄文書或
    證明文書，核其性質均屬被告以外之人於審判外之書面陳述
    ，原則無證據能力。惟當事人對上開證據均未於言詞辯論終
    結前聲明異議，且經本院審酌該書面陳述作成時之情況，並
    無不適當之情形，揆諸前揭說明，上開證據均具證據能力，
    合先敘明。
貳、認定犯罪事實所憑之證據及理由：
一、上揭事實，業據被告甲○○於本院審理時坦承不諱，被告乙
    ○○則矢口否認有何過失致死犯行，辯稱：當時下毛毛雨，
    視線不佳，且被告甲○○於肇事後未及時擺放三角警示牌，
    故伊無法注意快車道上之車前狀況，致撞及被害人劉蓮香倒
    地之機車，但並未撞到被害人，是被害人死亡與其無關云云
    。惟查：
  (一)被告甲○○於上揭時、地，駕駛自用小客車，因未注意車前
    狀況，不慎自後追撞同向行駛在前由被害人所騎乘之機車，
    致被害人連人帶車跌落在快車道上，被告甲○○卻未為任何
    示警後方來車之措施，5 分鐘過後，被害人復遭被告乙○○
    自後方駛來之自小客貨車往前推撞數十公尺等情，業據證人
    即被告甲○○於本院審理時供陳不諱及結證明確，復有員警
    繪製之道路交通事故現場圖、道路交通事故調查報告表(一)、
    (二)、現場照片、被告二人及被害人車輛之車損照片共60幀在
    卷可佐；又被害人確於上開時、地因車禍致顱內出血及左胸
    肋骨骨折經送醫後不治死亡乙情，為被告二人所不否認，亦
    經臺灣花蓮地方法院檢察署檢察官督同法醫師相驗屍體屬實
    ，並製有相驗筆錄、驗斷書及相驗屍體證明書各1 份在卷可
    憑，均堪認定。被告乙○○雖辯稱：伊僅撞及被害人機車，
    未撞到人云云，顯與證人甲○○證述情形及被害人機車與血
    跡最後所在位置不合，委無足取。
  (二)被告乙○○復辯稱：當時下雨視線不佳，且被告甲○○於肇
    事後未及時擺放三角錐警示，故伊無過失云云，然證人即共
    同被告甲○○於本院審理時結稱：發生車禍當時，現場車流
    量很大，被告乙○○所駕車輛並非其後車，其碰撞被害人後
    約5 分鐘，被告乙○○才再次撞及被害人，其聽見撞擊聲很
    大，這5分鐘期間陸續有其他車子閃過被害人，不只1輛。其
    與被告乙○○撞及被害人時是下毛毛雨，後來雨勢才變大，
    車禍發生地點左邊是大禹加油站，所以附近很亮。其因撞倒
    被害人後，急著打電話報警，所以忽略擺放三角警示牌等語
    ，核與被告乙○○自承當時下著毛毛雨，而伊車並非跟在被
    告甲○○車後乙情相符，又肇事路段設有路燈，路面無障礙
    物，視距良好，有道路交通事故調查報告表(一)及現場照片在
    卷可參，足見當時被告甲○○雖未為任何示警後方來車之措
    施，且係夜間有雨，但該路段既設有路燈，且左側有大禹加
    油站，照明應屬充足，而事實上，亦有數位跟在被告甲○○
    車後之駕駛人察覺上揭交通事故後，即閃避繞行以避免碾壓
    或撞及被害人，是現場非有不能注意之情形，然被告乙○○
    卻自承伊在撞到被害人機車前，都未見機車及被害人倒在快
    、慢車道間，可知被告乙○○當時確未注意車前狀況。又當
    時既為雨天，被告乙○○自應減速慢行，然觀諸卷附道路交
    通事故現場圖及現場照片顯示之情形為：被害人機車之刮地
    痕為31.6公尺（按刮地痕起點為被害人機車遭被告甲○○追
    撞時之倒地處），被害人2 隻拖鞋分別掉落在刮地痕起點前
    方約7、9公尺處（可見被害人在機車倒地後應有向前滾動）
    ，被害人機車之碎落物散落在刮地痕終點處，被害人血跡則
    在刮地痕終點前方約3 公尺處（按此處應為被害人最後停止
    位置），顯見被告乙○○自撞及被害人後，仍將被害人人車
    往前推擠數十公尺，再參酌證人即被告乙○○妻林逸倢於本
    院審理時結稱：伊當時坐在駕駛座後方，伊看到機車在現場
    時，被告乙○○已來不及剎車等語，堪以推知當時被告乙○
    ○車速之快，並未減速慢行，致未能及時作閃避或煞停之動
    作至明。至證人林逸倢雖復證稱：被告車速很慢，且一碰撞
    被害人機車後就停止云云，顯與本院依據現場圖、現場照片
    所為如上之推論相左，其所為此部分證言應係為附和被告乙
    ○○辯詞而已，難遽採為有利被告乙○○之認定。從而被告
    乙○○辯稱伊無過失云云，顯為飾卸之詞，不足採信
  (三)按行車速度因雨致視線不清，應減速慢行，作隨時停車之準
    備；又汽車行駛時，駕駛人應注意車前狀況，隨時採取必要
    之安全措施，道路交通安全規則第93條第1項第1款及第94條
    第3 項分別定有明文。次按汽車駕駛人，駕駛汽車肇事致人
    受傷或死亡，應即採取救護或其他必要措施，道路交通管理
    處罰條例第62條第1 項前段亦定有明文。被告二人身為汽車
    駕駛人，於上揭時、地駕車時，自應遵守上揭道路交通安全
    規則之規定，而本件交通事故發生時，雖係夜間，天候為雨
    ，然有照明，路面無缺陷、無障礙物、視距良好，業據被告
    二人供述如上，復有道路交通事故調查報告表(一)、(二)各乙份
    在卷可徵，被告二人自無不能注意之情事，詎被告甲○○竟
    疏未注意車前狀況，而自後追撞被害人機車，並於被害人人
    車倒地後，又疏未為任何示警後方來車之措施，致被害人再
    次遭後車推撞；而被告乙○○亦因未注意車前狀況及減速慢
    行，致將被害人人車往前推撞數十公尺，被告二人均有應注
    意、能注意而未注意之過失甚明。再者，參與道路交通之人
    ，除應依道路交通安全規則為一般之注意外，尚有依實際情
    況而異之特別注意義務。關於他人違規行為所導致之危險，
    若屬可能預見，且有充足之時間可採取適當之措施以避免發
    生交通事故結果時，即有隨時採取必要之安全措施以避免結
    果發生之義務，否則，仍無以免除其責任，據此，被告乙○
    ○尚不能因被告甲○○未及時為示警措施而減輕其注意義務
    或脫免其罪責。又被害人確因本件交通事故死亡，業經本院
    認定如上，是被害人之死亡與被告二人之過失行為間，顯有
    相當因果關係，被告二人自應就其過失行為負責。從而，本
    件事證明確，被告二人所涉過失致死犯行，均堪認定，應予
    依法論科。
二、查被告甲○○行為後，刑法部分條文及刑法施行法業於94年
    2月2日經總統令修正公布，並於95年7月1日施行，又參酌最
    高法院95年5月23日刑事庭第8次會議決議中關於法律變更之
    比較適用原則：刑法（乃指修正後之現行法）第2條第1項之
    規定，係規範行為後法律變更所生新舊法律比較適用之準據
    法，於刑法施行後，應適用該法第2條第1項之規定，為「從
    舊從輕」之比較；另於比較時應就罪刑有關之共犯、未遂犯
    、想像競合犯、牽連犯、連續犯、結合犯，以及累犯加重、
    自首減輕暨其他法定加減原因（如身分加減）與加減比例等
    一切情形，本於統一性及整體性原則，綜其全部罪刑之結果
    而為比較。本案涉及法律變更部分經附表所示比較新舊法之
    結果，修正後之規定並非較有利於被告甲○○，是依刑法第
    2條第1項前段規定，有關修正部分自應一體適用修正前刑法
    之規定，先予敘明。核被告二人所為，均係犯刑法第276 條
    第1 項之過失致人於死罪。又被告甲○○於本件車禍事故發
    生後，犯罪未被偵查犯罪機關發覺前，即向到場警員表明自
    己姓名、坦承肇事，並願意接受追訴、裁判，有花蓮縣警察
    局玉里分局道路交通事故肇事人自首情形紀錄表乙紙在卷可
    稽，自應依修正前刑法第62條前段減輕其刑；而被告乙○○
    原持有之自用小客車駕駛執照前於91年間已遭主管機關吊銷
    1 年，迄未領有駕照乙情，有交通部公路總局臺北區監理所
    95年9月5日北監自字第0950054219號函附資料1 份在卷可查
    ，其於駕駛執照吊銷期間過後迄未考領駕照駕駛，自屬無駕
    駛執照駕車，並因而致人死亡，依法應負上開過失致死罪之
    刑事責任，應依道路交通管理處罰條例第86條第1 項規定加
    重其刑。爰審酌被告二人均無前科，有臺灣高等法院被告前
    案紀錄表各1 紙在卷可稽，及渠二人之過失情節，兼衡被告
    甲○○犯後坦承犯行，態度良好，並已賠償被害人家屬新臺
    幣150 萬元，有新光產物保險股份有限公司之出險資料查詢
    單1 紙附卷可稽，而被告乙○○事後仍執前詞否認過失，且
    迄未賠償被害人家屬分毫，顯無悔意等一切情狀，各量處如
    主文所示之刑，並就被告甲○○所處之刑，依修正前刑法第
    41條第1 項前段之規定為諭知易科罰金之折算標準，以示懲
    儆。
據上論斷，應依刑事訴訟法第299條第1項前段，刑法第2條第1項
前段、第276條第1項，修正前刑法第41條第1 項前段、第62條前
段，道路交通管理處罰條例第86條第1 項，罰金罰鍰提高標準條
例第1條前段，修正前罰金罰鍰提高標準條例第2條，現行法規所
定貨幣單位折算新臺幣條例第2條，判決如主文。
本案經檢察官李子春到庭執行職務。
中    華    民    國    95    年    10    月    16    日
                          臺灣花蓮地方法院刑事第一庭
                                審判長法  官  張健河
                                      法  官  李世華
                                      法  官  吳韻馨
上列正本證明與原本無異。
如對本判決不服，應於送達後10日內，向本院提出上訴狀（應抄
附繕本）告訴人或被害人如對於本判決不服者，應具備理由請求
檢察官上訴，其上訴期間之計算係以檢察官收受判決正本之日期
為準。
                                      書記官
中    華    民    國    95    年    10    月    16    日
附表：
┌───┬───────┬────────┬──────┐
│比較  │修正前刑法於本│（修正後）刑法於│依從舊從輕原│
│法條  │案適用之法律效│本案適用之法律效│則比較結果  │
│      │果            │果              │            │
├───┼───────┼────────┼──────┤
│刑法第│必減輕其刑    │得減輕其刑      │本條從修正前│
│62條  │              │                │刑法較有利於│
│      │              │                │被告甲○○  │
├───┼───────┼────────┼──────┤
│刑法第│依修正前罰金罰│如易科罰金，以新│本條從修正前│
│41條第│鍰提高標準條例│臺幣1,000元、   │刑法較有利於│
│1項前 │第2條（現已刪 │2,000元或3,000元│被告甲○○  │
│段    │除）規定，易科│折算1日         │            │
│      │罰金數額提高為│                │            │
│      │100倍，如易科 │                │            │
│      │罰金，以銀元  │                │            │
│      │300元即新臺幣 │                │            │
│      │900元折算1日  │                │            │
├───┴───────┴────────┴──────┤
│綜合比較結果：修正後之刑法並非較有利於被告甲○○，故本│
│案有關修正部分應一體適用修正前刑法。                  │
└───────────────────────────┘
附錄論罪科刑法條
刑法第276條:
(過失致死罪)
因過失致人於死者，處二年以下有期徒刑、拘役或二千元以下罰
金。
從事業務之人，因業務上之過失犯前項之罪者，處五年以下有期
徒刑或拘役，得併科三千元以下罰金。


司法院資訊處製作；財團法人民間司法改革基金會備份。
